【裁判字號】    96,上更(一),228
【裁判日期】    970325
【裁判案由】    違反槍砲彈藥刀械管制條例
【裁判全文】
臺灣高等法院高雄分院刑事判決     96年度上更(一)字第228號
上  訴  人
即  被  告  甲○○
上  訴  人
即  被  告  乙○○
                    （現於臺灣高雄戒治所）
共      同
指定辯護人  本院公設辯護人  李佩娟
上列上訴人因違反槍砲彈藥刀械管制條例案件，不服臺灣高雄地
方法院93年度訴字第524 號中華民國93年6 月25日第一審判決（
起訴案號：臺灣高雄地方法院檢察署92年度偵字第25668 號），
提起上訴，經判決後，由最高法院發回更審，本院判決如下：
    主  文
原判決關於製造可發射子彈具有殺傷力之改造玩具手槍部分，及
甲○○定執行刑部分，均撤銷。
甲○○、乙○○被訴製造槍枝部分，均無罪。
    理  由
一、公訴意旨略以：被告甲○○另與乙○○共同基於製造槍枝之
    犯意聯絡，由乙○○以新臺幣（下同）5000元代價僱用甲○
    ○改造槍枝，乙○○即於92年12月17日，在高雄市○○○路
    原宿廣場商店，以3500元購買仿BERETTA 廠93R 型自動手槍
    之玩具手槍1 支，且於92年12月19日下午3 時30分許，攜帶
    上開玩具手槍及實心鐵管一支前往甲○○前開住處，甲○○
    則提供其所有之鐵管2 支與工作固定夾、萬能把手、電鑽、
    挫刀、鐵鋸、工作鉗等工具，與乙○○2 人共同利用上揭工
    具貫穿鐵管，擬於貫穿後將鐵管換裝於上開玩具手槍而製造
    可射發子彈具有殺傷力之槍枝。嗣警方因偵辦槍砲案件，自
    監聽譯文中得悉甲○○、乙○○涉嫌持有槍枝，遂報請臺灣
    高雄地方法院檢察署檢察官核發拘票拘提乙○○，並向臺灣
    高雄地方法院聲請核發搜索高雄縣大寮鄉○○村○○路88號
    之搜索票，於92年12月19日下午4 時許，持該院核發之搜索
    票至同村貿商路口時，巧遇甲○○之母，得知甲○○係在貿
    商路82號居住，遂至該址按門鈴，甲○○應門後，警員發現
    乙○○在屋內，遂予以拘提並執行附帶搜索，當場查獲而扣
    得乙○○所有供製造槍枝所用之仿BERETTA 廠93R 型自動手
    槍之玩具手槍1 支（槍枝管制編號0000000000號）、實心鐵
    管1 支，及甲○○所有供製造槍枝所用之尚未貫穿完成之鐵
    管1 支、實心鐵管1 支、工作固定夾1 具、萬能把手1 支、
    電鑽1 組（含鑽頭11支、砂輪錐3 支）、挫刀10支、鐵鋸1
    支及工作鉗1 座，甲○○與乙○○製造槍枝之行為因而不遂
    ，且因該槍枝係以填充氣體為發射動力，其發射動能甚微，
    並不具殺傷力，而其槍機結構與制式槍枝相異（不具撞針等
    零件），無法以換裝槍管之方式，達到擊發子彈之功能，而
    該槍枝除輔助握把外，全槍為塑膠材質，僅可供發射BB彈之
    用，製造槍枝之行為無法完成擊發子彈具殺傷力之犯罪結果
    ，且客觀上又無危險。認係犯槍砲彈藥刀械管制條例第11條
    第1 項第5 項之製造槍砲未遂罪。
二、公訴意旨認被告等犯槍砲彈藥刀械管制條例第11條第1 項第
    5 項之製造槍砲未遂罪，係以被告2 人於警詢時自白製造槍
    枝，並有製造之工具及槍枝半成品扣案可證，復有內政部警
    政署刑事警察局93年2 月11日日刑鑑字第0920245639號槍彈
    鑑定書1 份在卷可稽等情為論據。訊據被告甲○○、乙○○
    均承認於上述時地為警查獲如事實欄所載之扣案物品不諱，
    惟被告等均否認未經許可，製造槍枝之犯行，被告甲○○辯
    稱：「扣案之工作固定夾、萬能把手等物係我工作時使用之
    工具；我於案發前幾天，在路上看乙○○玩玩具手槍，為了
    賺錢，我騙乙○○說我有辦法增強瓦斯威力，要他給我5,00
    0 元，他就於查獲當天，拿玩具手槍及鐵管各1 支到我住處
    ，他將玩具手槍放在客廳桌上沒多久，警員就來了，我根本
    來不及加強玩具手槍威力，就被警察查獲」等語；被告乙○
    ○辯以：「我在眷村內玩玩具手槍時，甲○○向我表示他有
    辦法可以增強瓦斯威力，我不相信，就跟他打賭5,000 元，
    我於查獲前5 分鐘拿玩具手槍到甲○○住處，將玩具手槍擺
    在客廳桌上，動都沒動，就馬上被警方查獲，我與甲○○根
    本沒有改造的行為」等語。
三、按犯罪事實應依證據認定之，無證據不得認定犯罪事實；又
    行為不罰者，應諭知無罪之判決；刑事訴訟法第154 條第2
    項、第301 條第1 項分別定有明文。又按刑事訴訟法上所謂
    認定犯罪事實之證據，係指足以認定被告確有犯罪行為之積
    極證據而言，如未能發現相當證據或證據不足以證明，自不
    能以推測或擬制之方法，以為裁判基礎，最高法院29年上字
    第3105號及40年台上字第86號分別著有判例可資參照。而認
    定不利於被告之事實，須依積極證據，茍積極證據不足為不
    利被告之認定時，即應為有利於被告之認定，更不必有何有
    利之證據；又認定犯罪事實所憑之證據，雖不以直接證據為
    限，間接證據亦包括在內，然而無論直接證據或間接證據，
    其為訴訟上之證明，須於通常一般之人均不致有所懷疑，而
    得確信其為真實之程度者，始得據為有罪之認定，倘其證明
    尚未達到此一程度，而有合理之懷疑存在而無從使事實審法
    院得有罪之確信時，即應由法院為諭知被告無罪之判決，最
    高法院亦分別著有30年上字第816 號及76年台上字第4986號
    判例可資參照。
四、經查：
(一)程序方面：
(1)按被告之自白，非出於強暴、脅迫、利誘、詐欺、疲勞訊問、
  違法羈押或其他不正當之方法，且與事實相符者，得為證據，
  刑事訴訟法第156 條第1 項規定甚詳。本件上訴人即被告甲○
  ○歷經原審數次準備及審理程序，始終對其於警詢中自白之證
  據能力不爭執，迨原審第四次審理庭中，始以「警詢筆錄部份
  記載係於其簽名後始加上」云云置辯，其抗辯是否有據，已有
  疑問；且觀諸警詢筆錄係以打字之方式製作，全文字體相同，
  每頁筆錄間都有被告甲○○捺印其上，並無事後添加文字之情
  形，是被告甲○○前開辯解尚非可採，其於警詢中之自白應係
  出於其任意性之陳述而有證據能力無訛，核先敘明。
(2)另按鑑定人由審判長、受命法官或檢察官就下列之人選任1 人
  或數人充之：一就鑑定事項有特別知識經驗者。二經政府機關
  委任有鑑定職務者；鑑定之經過及其結果，應命鑑定人以言詞
  或書面報告；法院或檢察官得囑託醫院、學校或其他相當之機
  關、團體為鑑定，或審查他人之鑑定，並準用刑事訴訟法第20
  3 條至第206 條之1 規定，刑事訴訟法第198 條、第206 條第
  1 項、第208 條第1 項分別定有明文。但對於司法警察機關調
  查中之案件，或有量大或急迫之情形，為因應實務之現實需求
  ，認為當然有鑑定之必要者，基於檢察一體原則，得由該管檢
  察長對於轄區內之案件，以事前概括選任鑑定人或囑託鑑定機
  關（團體）之方式，俾便轄區內之司法警察官、司法警察對於
  調查中之此類案件，得即時送請事前已選任之鑑定人或囑託之
  鑑定機關（團體）實施鑑定，有法務部92年9 月1 日法檢字第
  0920035083號可按。而臺灣高等法院檢察署檢察長概括選任法
  務部調查局、內政部警政署刑事警察局為「槍彈有無殺傷力之
  鑑定」鑑定機關，概括選任法務部調查局、內政部警政署刑事
  警察局、國防部憲兵司令部情報處刑事鑑識中心為「槍彈比對
  鑑定」鑑定機關，有臺灣高等法院檢察署檢察長概括選任鑑定
  機關名冊可按。本件內政部警政署刑事警察局93年2 月11日刑
  鑑字第0920245639號槍彈鑑定書，內政部警政署刑事警察局96
  年12月3 日刑鑑字第0960164686號函及法務部調查局97年2 月
  22日調科參字第09700055490 號鑑定通知書，所為鑑定結果，
  自有證據能力。
(3)本件警方依法定程序臺灣高雄地方法院檢察署通訊監察書所為
  之監聽及其監聽譯文並報請臺灣高雄地方法院檢察署檢察官核
  發拘票拘提乙○○，復向臺灣高雄地方法院聲請核發搜索高雄
  縣大寮鄉○○村○○路88號之搜索票，於92年12月19日下午4
  時許，持該院核發之搜索票至同村貿商路口時，巧遇甲○○之
  母，得知甲○○係在貿商路82號居住，遂至該址按門鈴，甲○
  ○應門後，警員發現乙○○在屋內，遂予以拘提並執行附帶搜
  索，均合乎法定程序，自有證據能力。
(4)傳聞法則乃對於被告以外之人於審判外之言詞或書面陳述，亦
  即針對被告以外之人於審判外以言詞或書面所為之供述證據而
  為規範。扣案物品即查獲扣得乙○○所有供製造槍枝所用之仿
  BERETTA 廠93R 型自動手槍之玩具手槍一支（槍枝管制編號00
  00000000號）、實心鐵管1 支，及甲○○所有供製造槍枝所用
  之尚未貫穿完成之鐵管1 支、實心鐵管1 支、工作固定夾1 具
  、萬能把手1 支、電鑽1 組（含鑽頭11支、砂輪錐3 支）、挫
  刀10支、鐵鋸1 支及工作鉗1 座，係以物品之存在本身做為證
  明事實之證據；警方現場蒐證相片10幀及本院前審勘驗現場所
  攝現場相片8 幀，乃以科學、機械之方式，對於所拍攝內容所
  為忠實且正確之記錄，上開物品、照片在性質上亦非供述證據
  ，無刑事訴訟法第159 條第1 項規定之適用。
(二)實體方面：
(1)被告甲○○、乙○○2 人於上揭時地未經許可，製造槍枝之事
  實，固據被告甲○○於警詢中供稱：「乙○○於92年12月17日
  致電給我，商談改造槍枝之事，並以5,000 元代價，託我將他
  的玩具手槍換裝金屬槍管，乙○○於警方查獲前半小時，攜帶
  玩具手槍等物品到我位於貿商路82號住處，我與乙○○2 人正
  共同以電鑽貫穿鐵管，即為警查獲」等語（見警卷(一)第6-11頁
  ）；於檢察官偵查中供稱：「我將鐵管穿洞，打算換裝在玩具
  手槍上，扣案之改造工具、彈頭、霰彈殼等物都是我的；乙○
  ○說會給我5,000 元，但是還沒有拿到」等語（見偵查卷第20
  、46、47頁）；於原審羈押訊問時供稱：「乙○○帶玩具手槍
  來我住處，以5,000 元代價要我改造槍枝，並要我將鐵管貫穿
  ，我因為缺錢才答應」等語（見原審92年聲羈字第780 號卷第
  6-7 頁）；核與被告乙○○於警詢時供承：「甲○○向我表示
  他有辦法改造槍枝，我就先到高雄市○○○路原宿廣場以3,50
  0 元代價購入玩具手槍，再將玩具手槍連同鐵管1 支帶到甲○
  ○住處，由甲○○改造槍枝，以作為防身之用；（搜索）當時
  我與甲○○在貿商路82號，我剛去甲○○那裡，當時甲○○正
  在改造槍械，我在旁邊看」等語（見警(一)卷第1-4 頁）；於原
  審羈押訊問時供承：「甲○○表示他會改造槍枝，我就買玩具
  手槍交給他改造，以作為我個人防身使用」等語（見原審見原
  審92年聲羈字第780 號卷第5 頁）相符。按被告之自白，非出
  於強暴、脅迫、利誘、詐欺、疲勞訊問、違法羈押或其他不當
  方法，且與事實相符者，得為證據，刑事訴訟法第156 條第1
  項定有明文。亦即被告之自白係出於自由意思，且與事實相符
  者，即有證據能力，被告等迭次自白，均係出於自由意志，自
  得採為本件判決之基礎。由上揭各證據資料研析，足認被告2
  人於警詢、偵查及原審羈押訊問時自白著手共同製造槍枝之情
  ，核與事實相符，堪以採信。
(2)被告甲○○之行動電話門號為0000000000號、被告乙○○所有
  之門號則為0000000000號，上開二門號經警方聲請檢察官核發
  通訊監察書實施監聽結果，於92年12月12日之對話內容為：「
  （甲○○）：我這兩天放假，先去工廠拿那2 支回來。（乙○
  ○）：你要看合不合！……我要九三的，……我拿九三管，…
  …我要的是貝瑞塔，大支的跟他的管一樣。（甲○○）：好。
  （乙○○）：要承受可以打制式的！」等語，並有臺灣高雄地
  方法院檢察署通訊監察書、監聽譯文各1 份在卷可考，被告2
  人於法院歷審亦不否認上開通話內容為其等所為。觀諸上開被
  告2 人之對話內容，其中「貝瑞塔」、「九三」、「制式」、
  「九三管」「管」等詞，客觀上俱係談論有關槍枝之詞語；而
  被告乙○○亦確於通話後之92年12月19日下午3 時30分許，攜
  帶仿BERETTA （即貝瑞塔）廠93R 型自動手槍外型製造之玩具
  手槍及鐵管各1 支至被告甲○○住處，亦經被告乙○○於原審
  審理時供認無訛（見原審卷第119-120 頁），參諸證人即實施
  監聽之警員郭明湖於原審結證稱：「我負責監聽甲○○與乙○
  ○之通話，依我個人辦案經驗判斷，他們是在電話中討論買玩
  具手槍來改造成真槍事宜，他們2 人語氣自然，不是在吹牛，
  他們所說的數字，如『九三』是指槍管大小等情」明確（見原
  審卷第161 頁）。足證被告2 人確已著手製造槍枝無訛。
(3)證人即現場查獲員警林漢隆復於原審結證稱：「當時我們持搜
  索票欲搜索貿商路88號甲○○住處，到貿商路口時就聽見鑽孔
  聲，甲○○的母親在巷口，他母親說甲○○在貿商路82號內，
  我們就去按電鈴，甲○○開門後，我們看見鐵條固定在工作固
  定夾上，電鑽已插電，鐵條上有鑽孔鑽到一半的痕跡，該鐵條
  是扣案3 支中最粗的一支」等語（見原審卷第213 頁）；本院
  前審為確定員警所述得否「聽到鑽孔聲」一節，乃會同員警至
  現場勘驗，發現路口距上開貿商路82號處僅有33公尺，且該巷
  為死巷（無尾巷），有本院前審93年10月13日勘驗筆錄及所攝
  現場相片8 幀在卷可考（見本院上訴卷第107-110 頁），客觀
  上可認如有機器鑽孔聲，應得而聞知，而證人係從事公務之警
  員，與被告2 人並無仇隙，衡情亦無誣攀之必要，其證言應堪
  信為真實，可見被告2 人於查獲前確有共同以電鑽等工具著手
  製造槍枝之行為，至為灼然。
(4)此外，並有臺灣高雄地方法院核發之搜索票1 紙、搜索扣押筆
  錄1 份、扣押物品目錄表1 紙、臺灣高雄地方法院檢察署檢察
  官拘票1 張、現場相片10幀等附卷可憑，以及仿BERETTA 廠93
  R 型自動手槍之玩具手槍1 支、尚未貫穿完成之鐵管1 支、實
  心鐵管2 支、工作固定夾1 具、萬能把手1 支、電鑽1 組（含
  鑽頭11支、砂輪錐3 支）、挫刀10支、鐵鋸1 支、工作鉗1 座
  扣案可證（見警(一)卷第22-34 頁）。
(5)扣案物經送鑑結果為：「槍枝1 枝（槍枝管制編號0000000000
  號）：係仿BERETTA 廠93R 型自動手槍外型製造之玩具手槍，
  以填充氣體為發射動力，惟其發射動能甚微，認不具殺傷力。
  」，此有內政部警政署刑事警察局93年2 月11日刑鑑字第0920
  245639號槍彈鑑定書1 份在卷足稽（見偵查卷第53-55 頁）。
  本院前審復「檢送扣案之贓證物電鑽、砂輪錐等工具，送請內
  政部警政署刑事警察局鑑定能否將前述鑑定書內之改造手槍半
  成品，以換裝槍管之方式加以改造，有無以換裝槍管之方式改
  造成可以擊發金屬子彈之可能」（見本院上訴卷第89頁），鑑
  定結果「無法以換裝槍管之方式，達到擊發子彈之功能」有該
  局93年10月27日刑鑑字第0930200429號附卷可考（見本院上訴
  卷第111 頁）。經本院再請其補充鑑定，內政部警政署刑事警
  察局96年12月3 日刑鑑字第0960164686號函稱「送鑑扣案槍枝
  ，該槍枝依前送鑑時之狀況為不具殺傷力之槍枝，經檢視，該
  槍枝槍管部分未發現有改造痕跡，至於是否能改造成具有殺傷
  力之槍枝，因涉行為人之知識、經驗及技術等相關因素，本局
  未便臆測。」等語（見本院卷第102 頁）。復經本院再送法務
  部調查局鑑定，結果：「一槍枝製造係依子彈之威力及用途設
  計研發槍枝之整體結構及功能等，其各主要組件之製造均須使
  用精密厚實之機具始能完成，一般手工具僅為零組分件等製造
  過程或成品細部修飾之輔助工具；一般欲將遊戲類玩具槍械改
  造成能夠發射具殺傷力子彈之槍械，除考慮槍枝原材質及結構
  強度能否適任外，也會考慮改裝改造材料是否堪用及改造過程
  是否成本效益，然其主要零組件如槍管等仍須藉助較精密厚實
  的工作機具完成，槍枝改裝改造結果如何，與個人具備之專業
  知識、工藝技術及製作經驗均有相當之關聯性。二附頁照片一
  送鑑槍枝（管制編號：0000000000）係仿義大利BERETTA 93R
  型手槍外型，以灌充氣體為發射動力之遊戲類槍械；經拆解檢
  視其主要零組分件如照片二由上而下依序為：塑膠材質之滑套
  （含金屬材質之出氣口如照片三、擊錘撞擊面封閉裝置如照片
  四）、塑膠材質之槍管（長約156mm 、口徑約10mm）、金屬材
  質之內襯管（長約115mm 、口徑約6mm） 、金屬材質之彈簧及
  簧桿、塑膠材質之槍身（含金屬材質之輔助握把）；送鑑槍枝
  經操作機械性能尚好，未經改裝改造，仍屬遊戲類玩具槍械，
  認無殺傷力；依送鑑槍枝材質及構造強度，認不能改裝改造為
  打擊底火方式並發射具殺傷力子彈之改造槍枝。三送鑑槍管3
  支如照片五，自上而下依序檢視分別為長約247mm 、直徑約12
  mm之圓柱形實心鐵條；長約269mm 、直徑約16mm之圓柱形實心
  鐵條（其一端具有直徑約6.8mm 、深約14mm之鑽孔如照片六）
  ；長約208mm 、直徑約15mm之圓柱形實心鐵條（其一端具有直
  徑約2.7mm 、深約4mm 之鑽孔如照片六），認『前述送鑑鐵管
  仍維持取自於其他物件之素材原貌；依送鑑鐵管現狀若無鑽床
  、車床、銑床等較精密厚實之機具，不能製作成為可發射具殺
  傷力子彈之土造槍管』。」有該局調科參字第09700055490 號
  鑑定通知書可按（見本院卷第106-109 頁）。另由現場查扣之
  製造工具可知，被告亦未備有撞針、擊錘、轉輪及彈匣等槍枝
  之主要零件，可資換裝；而該槍枝除輔助握把外，全槍為塑膠
  材質，僅可供發射BB彈之用，勘驗時還掉落一顆BB彈等情，亦
  經本院前審於審理時勘驗明確屬實。是被告2 人已著手製造槍
  枝未完成即遭警查獲，行為僅只於未遂，且上開製造槍枝之行
  為並不能發生可擊發子彈具殺傷力之犯罪結果，且客觀上又無
  危險，係不能犯。
(6)刑法部分條文於94年2 月2 日修正公布，95年7 月1 日施行，
  被告行為後，法律變更，依新法第2 條第1 項「從舊從輕」之
  比較，刑法第26條修正前規定「未遂犯之處罰，得按既遂犯之
  刑減輕之。但其行為不能發生犯罪之結果，又無危險者，減輕
  或免除其刑。」，修正後刑法第25條第2 項規定「未遂犯之處
  罰，…並得按既遂犯之刑減輕之」，第26條則規定「行為不能
  發生犯罪之結果，又無危險者，不罰。」。自以新法為有利於
  行為人，應適用新法之規定。
(7)原審就此部分，依修正前刑法為科刑之判決，不無違誤，應由
  本院就此部分撤銷改判，甲○○部分，犯數罪，且已定執行刑
  ，此部分既因上訴而撤銷，原定之執行刑亦應併予撤銷。就被
  告等被訴製造槍枝部分，均屬不能犯，應依刑法第26條「行為
  不能發生犯罪之結果，又無危險者，不罰。」之規定，均諭知
  被告無罪。
三、被告甲○○另被訴製造子彈部分，已經判決確定，不另論列
    ，附此敘明。
據上論斷，應依刑事訴訟法第369 條第1 項前段、第364 條、第
301 條第1 項，判決如主文。
本案經檢察官劉玲興到庭執行職務。
中    華    民    國    97    年    3    月     25    日
                  刑事第二庭  審判長法  官  林正雄
                                    法  官  黃壽燕
                                    法  官  陳啟造
以上正本證明與原本無異。
檢察官如不服本判決應於收受本判決後10日內向本院提出上訴書
狀，其未敘述上訴理由者，並得於提起上訴後10日內向本院補提
理由書狀（均須按他造當事人之人數附繕本）「切勿逕送上級法
院」。
中    華    民    國    97    年    3     月    25    日
                                    書記官  彭筱瑗


司法院資訊處製作；財團法人民間司法改革基金會備份。
